【裁判字號】    99,易,206
【裁判日期】    991119
【裁判案由】    詐欺
【裁判全文】
臺灣花蓮地方法院刑事判決               99年度易字第206號
公  訴  人  臺灣花蓮地方法院檢察署檢察官
被      告  李顯慶
上列被告因詐欺案件，經檢察官提起公訴（99年度偵緝字第60號
），本院判決如下：
    主  文
李顯慶犯詐欺取財罪，處有期徒刑壹年。
    事  實
一、李顯慶意圖為自己不法之所有，於民國98年 8月26日上午10
    時許，見沈阿興、謝阿春夫婦年邁可欺，至二人位在花蓮縣
    瑞穗鄉○○村○○○街258之1號住處，謊稱要幫忙沈阿興、
    謝阿春將該年度所收成之柚子販售至高雄地區，而沈阿興、
    謝阿春僅需予其 1個紅包即可，且其願承包隔年度柚子園之
    管理云云，致沈阿興、謝阿春陷於錯誤而交付李顯慶採收98
    年度已成熟之柚子。李顯慶即於同年 8月27日起至同年月29
    日凌晨 3時許止，採收沈阿興、謝阿春所有柚子園之柚子，
    堆放在沈阿興、謝阿春上開住處之廣場，嗣於同年月29日凌
    晨 3時許，僱請不知情之張來盛駕駛貨車，將採收之柚子裝
    箱共計84箱，載運至高雄民族市場。然李顯慶事後未將出售
    柚子之價金支付予沈阿興、謝阿春，且避不見面，也不接聽
    沈阿興、謝阿春撥打之電話，斯時沈阿興、謝阿春始知受騙
    並報警查辦而查悉上情。
二、案經沈阿興、謝阿春訴由花蓮縣警察局鳳林分局報告臺灣花
    蓮地方法院檢察署檢察官偵查起訴。
    理  由
壹、程序部分：
一、按被告以外之人於審判外之陳述，雖不符前4 條（即刑事訴
    訟法第159 條之1至之4）之規定，而經當事人於審判程序同
    意作為證據，法院審酌該言詞陳述或書面陳述作成時之情況
    ，認為適當者，亦得為證據。當事人、代理人或辯護人於法
    院調查證據時，知有第159條第1項不得為證據之情形，而未
    於言詞辯論終結前聲明異議者，視為有前項之同意，刑事訴
    訟法第159條之5定有明文。經查，檢察官及被告李顯慶於本
    院言詞辯論終結前，就本判決所引用下列各項屬於審判外陳
    述之證據，知有第159條第1項不得為證據之情形，均未聲明
    異議，且表示不爭執，經本院審酌該證據作成情況均無不適
    當之情形，是依上開規定，認得作為本案證據。
二、按審判期日，除有特別規定外，被告不到庭者，不得審判，
    刑事訴訟法第281條第1項雖定有明文，惟於其他相關人均已
    到庭，僅被告經合法傳喚，無正當理由不到庭，足認其無異
    自行放棄其反對詰問權，法院認為如有必要（例如防免被告
    利用訴訟技巧，延滯訴訟；有逃匿之可能；或其他有保全證
    據之必要等），為免該次期日浪費，期使審判進行順暢，復
    為減少證人一再往返法院之勞累，節約國家重複支付證人日
    費、旅費之公帑，參照同法第273條第5項規定意旨，即非不
    可於到庭之證人具結後，進行訊問、詰問程序，當與憲法第
    8 條所保障之正當法律程序暨第16條所揭示之訴訟（防禦）
    權無違，並因係在審判法院面前行之，自符合直接審理及言
    詞辯論主義之原則。且上揭訊問證人之筆錄，若於嗣後之審
    判期日踐行合法調查程序，提示予被告表示意見，即得採為
    判斷之依據（最高法院97年度台上字第6088號判決意旨參照
    ）。本案被告於警詢時屢經合法通知，均無正當理由不到場
    接受詢問（見警卷第 1頁偵查報告、第19頁送達證書、第20
    頁通知書、第21頁送達照片），經臺灣花蓮地方法院檢察署
    檢察官通緝到案，命限制住居後，其經合法傳喚，復於99年
    2月22日偵訊中無正當理由不到庭接受訊問（見偵A卷第21頁
    辦案進行單、第22頁點名單），嗣經檢察官起訴後，本院撥
    打被告所留電話號碼，其中 1支電話號碼之受話人表示該處
    為位在臺東縣太麻里三和村漁場路 141號之白沙灣海岸美食
    館，被告僅偶爾到餐廳用餐，非餐廳員工，然竟對外自稱餐
    廳經理而留下餐廳住址及電話，令該餐廳不堪其擾乙情（見
    本院卷第14頁送達證書、第15頁公務電話紀錄表），又被告
    經本院合法傳喚，竟再於99年 9月21日無正當理由不到庭，
    亦未提出任何證據釋明未到庭之正當理由（見本院卷第50、
    51頁送達證書、第56頁報到單）；反之，告訴人沈阿興、謝
    阿春分別為84歲、73歲之高齡長者，健康不佳，行動遲緩不
    便，且住處在花蓮縣瑞穗鄉，距離位在花蓮縣花蓮市之臺灣
    花蓮地方法院檢察署及本院，均路途遙遠，十分耗費體力、
    時間及費用，然其等仍屢次準時到庭接受訊問、詰問（見偵
    B 卷第22頁點名單、本院卷第56頁報到單）。從而本院於99
    年 9月21日進行審理程序，被告雖未到庭，惟其有意延滯訴
    訟，且告訴人二人及公訴人均準時到庭，為減少告訴人二人
    一再往返法院之勞累，並避免浪費國家資源，期使審判進行
    順暢，本院即進行訊問、詰問之程序，嗣於99年11月 2日審
    理期日中，踐行合法調查程序，提示99年 9月21日審理筆錄
    予被告表示意見（見本院卷第90至91頁），揆諸上開說明，
    當與正當法律程序暨訴訟（防禦）權無違，且符合直接審理
    及言詞辯論主義之原則，是告訴人二人於99年 9月21日本院
    審理中之證述，自均有證據能力。
貳、實體部分：
一、訊據被告雖坦承其於98年 8月26日上午10時許與告訴人二人
    約定販售收成之柚子，並承包柚子園隔年度之管理，嗣其於
    同年月29日僱用張來盛，將採收之84箱柚子載至高雄民族市
    場等情，惟矢口否認有何詐欺取財之犯行，並辯稱：我沒有
    欺騙沈阿興及謝阿春的意思，之所以沒有給他們販售柚子的
    錢，是因為我代墊農藥費、運費及採收費等成本，損失不少
    ，且97年我們合作種南瓜，我也支付了新臺幣（下同）1 萬
    多元，還有他們的兒子說要找我麻煩，所以我就沒有再與他
    們聯絡云云。經查：
(一)證人即告訴人沈阿興於98年 9月11日警詢時證稱：我原本不
    認識被告這個人，是在98年 8月26日，被告突然來我花蓮縣
    瑞穗鄉○○村○○○街的家，先說要幫我顧明年的柚子，後
    來又說要幫我將柚子賣到高雄，且說賣了之後包個紅包給他
    就好，我就答應了，隔天98年 8月27日，被告就在我的柚子
    園開始摘柚子，摘完後先堆放在我家，直到同年月29日凌晨
    3 點多，他帶著一名叫張來盛的貨車司機，開一輛貨車來到
    我家開始裝柚子，到凌晨 4點多時，共裝了特大箱29箱、特
    中箱33箱、特小箱22箱，共84箱的柚子，說要去高雄賣，並
    寫了 1張單據給我，但他沒有給我任何財物，反而向我太太
    拿了 2千元說要加油，而且被告載走柚子後就避不見面，我
    太太打他的手機也都不接等語（見警卷第2至4頁）。復於99
    年2月2日偵訊中結證稱：李顯慶於98年中秋節前來我家，跟
    我說文旦包給他賣，還有隔年文旦的農藥、肥料都由他來請
    、他來做，當時我太太謝阿春也在場，後來98年 8月29日，
    他請張來盛開車一起來，將柚子裝箱後就載走，共84箱，他
    還開了一張單據給我，但後來一毛錢都沒有給我；我之所以
    讓被告將柚子載走，是因為他讓我以為，他賣掉後會把錢給
    我，但都沒給我，就這樣把我的柚子騙走等語（見偵B卷第2
    3至24頁）。再於99年 9月21日本院審理中結證稱：98年8月
    間，被告到我住處跟我說，我和我太太年紀大了，要幫我們
    顧柚子，肥料、農藥、工人他會負責，我們不用管，又說要
    幫我把柚子載到高雄水果行去賣，賣了之後錢再給我們，當
    時我太太謝阿春也在場，幾天後他在凌晨時請 1個原住民開
    車將柚子裝箱載走，並寫了 1張估價單，特大29箱、特中33
    箱、特小22箱，總計84箱，那時候我太太謝阿春也在場，但
    被告後來都沒有拿錢給我們；他根本沒有請工人照顧柚子，
    只有請工人採收柚子及包裝柚子，而且他沒有支付工人的錢
    ，現在這些工人一直打電話跟我要錢，我都不知道該怎麼辦
    ；我兒女都在台北，沒有幫我管理柚子園、菜園，被告去我
    住處時，我兒女也都不在場，我兒女更沒有與被告見過面、
    通過電話等語（見本院卷第58至62頁）。證人即告訴人謝阿
    春於98年9月11日警詢時證稱：98年8月26日被告突然到我鶴
    岡村興鶴一街的家，先跟我先生及我說要幫忙顧明年的柚子
    ，又說要幫我們代理將柚子賣到高雄，賣了之後包個紅包給
    他就好，後來我先生答應；隔天，被告就在我們的柚子園開
    始摘柚子，摘完後先堆放在我興鶴一街258之1號的家，一直
    到同年月29日凌晨3 點多，他帶著一名叫張來盛的貨車司機
    及一輛貨車，來到我家開始裝柚子，共裝了特大29箱、特中
    33箱、特小22箱，共84箱的柚子，說要載到高雄賣，並寫了
    1 張單據給我先生，但後來被告就避不見面，我一直打他手
    機也不接；我們都不認識被告這個人，98年8月26 日是我們
    第一次跟他見面；被告載走柚子時沒有給我們任何財物，還
    向我拿了2千元說要加油等語（見警卷第5至8頁）。復於 99
    年2月2日偵訊中結證稱：被告98年中秋節來我們家，跟我先
    生說柚子給他採、賣，我有說不能賣，但我先生答應，後來
    被告叫兩個住在富里的夫妻來採，又裝箱，且叫張來盛載走
    ，共載走80多箱；他半夜來載時，說他會把錢寄給我先生沈
    阿興，但是都沒有，而且我打他手機，他都不接等語（見偵
    B卷第24至25頁）。再於99年9月21日本院審理中結證稱：被
    告於98年8 月間到我家，說要代我們把柚子載去高雄賣，而
    卷內估價單就是當初被告載走柚子寫的，他載走柚子的數量
    如同該單子所寫，共84箱，後來被告根本沒有將賣柚子的錢
    給我們，他手機也打不通；關於合作種南瓜的事，被告僅說
    說而已，根本沒有將南瓜給我種；98年8月26日是我們第1次
    看到被告，就是被告載走柚子的3天前等語（見本院卷第 63
    至66頁）。證人張來盛於98年9月24日警詢時證稱：我於 98
    年8月下旬凌晨3點多時，我受被告委託開著我的貨車去沈阿
    興家載80多箱柚子，載到高雄民族市場卸貨；我於載柚子的
    前一天，在鶴岡村興鶴路馬路邊的雜貨店跟人聊天，突然被
    告走過來，問路邊那輛貨車是誰的，我說是我的，這時被告
    說能不能幫他從沈阿興的家中載柚子到高雄，我說我不知道
    路，他說可以帶我去，且說可以給我7 千元，我就答應了；
    隔天凌晨3 點多，李顯慶打電話給我，說可以去沈阿興家中
    載柚子了，我就起床開貨車到沈阿興家中，到了之後，我們
    把80多箱的柚子搬上車，我再跟被告開車載著柚子到高雄民
    族市場卸貨，但卸貨時，並沒有遇到有人來接洽等語（見警
    卷第8至11頁）。復於99年2月2 日偵訊中結證稱：載走柚子
    的前一天，我在雜貨店和人聊天，被告問說3 噸半中型貨車
    是誰的，我說是我的，我本來跟他也不認識，之前也沒有見
    過，他問明天有沒有空，我說有空並問他要做什麼，他說要
    載文旦去高雄，隔天我和被告到沈阿興家裡載柚子，載了80
    幾箱，我幫被告載去高雄的；後來被告有和我再回到鶴岡，
    我將他載到沈阿興家的路口，他那時將7 千元交給我等語（
    見偵B卷第25至26頁）。並有估價單1紙（見警卷第18頁）、
    照片2張（見警卷第23頁）、現場圖1張（見警卷第24頁）附
    卷可稽。可知，被告確實於98年8月26 日向告訴人二人稱要
    幫忙將該年度所收成之柚子販售至高雄地區，僅需給予1 個
    紅包即可，且願承包隔年度柚子園之管理云云，然其於同年
    月29日凌晨3 時許，僱請證人張來盛駕駛貨車將採收之柚子
    共計84箱載運離開後，即避不見面，亦不接聽告訴人二人撥
    打之電話，更未將出售柚子之價金支付予告訴人二人，顯係
    以謊稱代為販售柚子、管理柚子園為詐術，致告訴人二人陷
    於錯誤而交付98年度已成熟之柚子，從而被告意圖為自己不
    法所有之詐欺犯意，顯可認定。
(二)被告雖辯稱其代墊採收費、運費、農藥費等成本，且97年合
    作種南瓜，其支付 1萬多元，又告訴人二人兒子說要找其麻
    煩云云。惟被告未支付採收柚子之費用，且造成告訴人二人
    遭採收柚子之工人索討，又被告支付證人張來盛之運費僅 7
    千元，亦與84箱柚子之價值相距甚遠，均業如上述，又其所
    提出之農藥費收據（見本院卷第100頁），經審判長於99年1
    1月2日本院審理中質疑筆跡與其簽名相似度極高時，被告始
    坦承該收據為其自行撰寫（見本院卷第96頁）；又被告係於
    98年 8月26日與告訴人二人相識，且於同年月29日起即避不
    見面，業如上所認，則何來合夥種南瓜乙事，又其與告訴人
    兒子素未相識，何來告訴人兒子說要找其麻煩乙情；另被告
    所提販售柚子予水果行之單據，箱數僅57箱（見本院卷第99
    頁），亦顯與本案84箱柚子迥異。抑有進者，有關合作種南
    瓜乙事，被告於99年2月2日偵訊中供稱：我和告訴人二人之
    女兒合作種南瓜，培養土及南瓜種子、育苗盤部分，我花了
    1萬多元等語（見偵卷第15至17頁），然於99年6月29日本院
    準備程序中改稱：我與沈阿興的太太謝阿春說好要合作種南
    瓜，因此損失了1萬元等語（見本院卷第25至26頁），復於9
    9年11月2日本院審理中改稱：當時因為告訴人女兒沒工作，
    跟我合作種南瓜，（檢察官訊問：告訴人女兒名字為何？）
    我不知道等語（見本院卷第94至95頁）；又關於成本部分，
    被告於99年2月2日偵訊中供稱：之前一些噴藥的工錢是我幫
    告訴人二人代付的等語（見偵卷第15至17頁），然於99年11
    月 2日本院審理中改稱：工人一次是來噴藥，一次是來採收
    ，第一次是告訴人二人支付的，第二次我沒有付，所以我沒
    有付錢等語（見本院卷第46頁）。可知被告前後所辯，大相
    逕庭，矛盾齟齬，狡改辯詞多次，顯係企圖卸責、臨訟杜撰
    之詞，殊難採信。
(三)綜上所述，被告意圖為自己不法所有而詐欺取財之犯行，洵
    堪認定，自應依法論科。
二、核被告所為，係犯刑法第339條第1項之詐欺取財罪。爰審酌
    被告前有侵占前案紀錄（見臺灣高等法院被告前案紀錄表）
    ，素行非佳，正值壯年，不以正當手段賺取財物，為圖私利
    ，竟利用告訴人二人年邁可欺、單純樸實，以詐騙手法造成
    告訴人二人整年度柚子園收入之損害，更造成告訴人二人現
    今遭採收工人追討工錢之苦，手段顯不可取，惡性重大，且
    至今未與告訴人二人和解、賠償，及其犯後態度等一切情狀
    ，量處如主文所示之刑。
據上論斷，應依刑事訴訟法第299條第1項前段，刑法第339條第1
項，刑法施行法第1條之1，判決如主文。
本案經檢察官簡淑如、張立中到庭執行職務。
中    華    民    國    99    年    11    月    19    日
                  刑事第四庭  審判長  法  官  陳月雯
                                      法  官  黃鴻達
                                      法  官  曹庭毓
以上正本證明與原本無異。
如不服本判決應於收受送達後10日內向本院提出上訴書狀，並應
敘述具體理由。其未敘述上訴理由者，應於上訴期間屆滿後20日
內向本院補提理由書(均須按他造當事人之人數附繕本)「切勿逕
送上級法院」。告訴人或被害人如對於本判決不服者，應具備理
由請求檢察官上訴，其上訴期間之計算係以檢察官收受判決正本
之日期為準。
中    華    民    國    99    年    11    月    22    日
                                      書記官
附錄本判決論罪之法律條文：
中華民國刑法第339條
意圖為自己或第三人不法之所有，以詐術使人將本人或第三人之
物交付者，處5年以下有期徒刑、拘役或科或併科1千元以下罰金
。
以前項方法得財產上不法之利益或使第三人得之者，亦同。
前二項之未遂犯罰之。

司法院資訊處製作；財團法人民間司法改革基金會備份。
